臺灣高等法院民事判決
109年度上易字第184號
上  訴  人  劉韻如  
訴訟代理人  陳夏毅律師
被  上訴人  游世宏  

訴訟代理人  郭緯中律師
            古健琳律師

上列當事人間請求返還借款事件，上訴人對於中華民國108年10
月31日臺灣桃園地方法院108年度訴字第1637號第一審判決提起
上訴，本院於109年7月28日言詞辯論終結，判決如下：
    主      文
原判決廢棄。
被上訴人在第一審之訴及假執行之聲請均駁回。
第一、二審訴訟費用均由被上訴人負擔。
    事實及理由
被上訴人主張：兩造原為夫妻，並育有一未成年子女游○○。105
  年5、6月間伊經由胞姊游美霞、游美玲、游珮筠（下稱游美霞
  3人）告知父親游忠憲過世前表示留給伊的錢要交給伊，伊指
  定匯款新臺幣(下同)169萬3,806元至游○○中華郵政股份有限公
  司龍岡郵局帳號00000000000000帳戶（下稱系爭帳戶）。上訴
  人為清償其所有桃園市○○區○○街00巷0弄0號5樓房屋（下稱系
  爭房屋）之銀行貸款，經伊同意於同年6月8日持系爭帳戶之存
  摺及印鑑，自系爭帳戶提領140萬元（下稱系爭款項)而成立消
  費借貸契約。嗣經伊以108年5月20日板橋江翠郵局192號存證
  信函定1個月期限催告上訴人返還借款，惟仍未獲置理，爰依
  消費借貸之法律關係，請求上訴人給付140萬元，及自起訴狀
  繕本送達之翌日起至清償日止按年息5%計算之利息，並願供擔
  保聲請宣告假執行（原審為上訴人敗訴之判決，上訴人不服，
  提起上訴）。
上訴人則以：系爭款項屬游忠憲贈與游○○之個人所有財產，非
  被上訴人所有。被上訴人並無消費借貸之要約，且兩造間更無
  消費借貸之意思表示合意，伊未曾向被上訴人借貸系爭款項。
  況被上訴人曾於原法院107年度訴字第2156號損害賠償等民事
  事件（下稱民事前案），主張伊未經被上訴人同意或授權下，
  擅自提領系爭款項，依侵權行為及不當得利請求伊返還系爭款
  項，顯見被上訴人主觀上認為兩造間無消費借貸之合意。游○○
  或被上訴人取得系爭款項，係基於被上訴人家族對於上訴人及
  游○○身為被上訴人妻兒而道義上給予之贈與等語，資為抗辯。
  其上訴聲明為：㈠原判決廢棄。㈡前項廢棄部分，被上訴人在第
  一審之訴及假執行之聲請均駁回。
兩造原為夫妻關係，婚姻關係存續中育有游○○（000年0月出生
  ），於106年5月12日離婚。游美霞3人為被上訴人胞姐，游美
  霞於105年6月6日匯款32萬元，游美玲於同年6月7日匯款80萬
  元，游珮筠於同年6月6日匯款57萬3,806元，合計共169萬3,08
  6元至系爭帳戶。上訴人於105年6月8日自系爭帳戶提領140萬
  元，用以清償其所有系爭房屋貸款之事實，為兩造所不爭執（
  見本院卷第185頁）。
被上訴人依消費借貸之法律關係，請求上訴人返還借款140萬元
  ，為上訴人以前情詞所拒。經查：
㈠被上訴人主張：上訴人經伊同意於100年6月8日持系爭帳戶之存
  摺及印鑑，自系爭帳戶提領140萬元而成立消費借貸契約，用
  以清償房屋貸款，可徵兩造對於金錢之交付與使用已有所合意
  ，另上訴人於105年度他字第5499號偵查案件(下稱刑事前案）
  陳稱表示會償還系爭款項，益徵上訴人係本於兩造間之消費借
  貸合意而提領系爭款項云云（書狀見本院卷第213至217頁，筆
  錄見本院卷第249頁）。上訴人抗辯：被上訴人並無消費借貸
  之要約，兩造間更無消費借貸之合意，伊未曾向被上訴人借貸
  系爭款項，且被上訴人於民事前案自承兩造間就系爭款項係伊
  對被上訴人之侵權行法律關係等語。
㈡民法第474條第1項規定：「稱消費借貸者，謂當事人一方移轉
  金錢或其他代替物之所有權於他方，而約定他方以種類、品質
  、數量相同之物返還之契約。」 ，因交付金錢之原因多端，
  是以消費借貸，除有金錢之交付外，尚須本於借貸之意思而為
  交付，方克成立，倘當事人主張與他方有消費借貸關係存在者
  ，自應就該借貸意思互相表示合致及借款業已交付之事實，均
  負舉證之責任。本件被上訴人主張本於消費借貸關係而交付系
  爭款項予上訴人，為上訴人所否認，自應由被上訴人舉證證明
  就所交付之款項有與上訴人互為借貸意思表示合致之事實。被
  上訴人主張兩造間之消費借貸法律關係於上訴人於提領系爭款
  項時成立，惟上訴人於105年6月8日提領系爭款項時，被上訴
  人並不在場（筆錄見本院卷第248頁第31行），則上訴人提領
  系爭款項時，兩造無從形成借貸之合意。又被上訴人表示兩造
  未簽立書面契約，就此部分無法提出證據等語（筆錄見本院卷
  第249頁第26行），是關於借貸之合意，被上訴人並無證據證
  明。此外，被上訴人未再舉證證明兩造間就系爭款項有借貸之
  合意，難認兩造間有借貸契約。被上訴人依消費借貸之法律關
  係，請求上訴人返還借款140萬元本息，為無理由。
㈢被上訴人曾就系爭款項，於105年8月26日向臺灣桃園地方檢察
  署(下稱桃園地檢署)對上訴人提起偽造文書及侵占告訴，主張
  上訴人未得伊同意，擅自持系爭帳戶之存摺及印鑑章，冒用游
  ○○名義偽造提款單，提領系爭款項侵占入己，由桃園地檢署分
  案105年度他字第5499號（即刑事前案）偵查，檢察官於106年
  11月24日以106年度偵字第24611號為不起訴處分，被上訴人不
  服，聲明再議，經臺灣高等檢察署於107年3月7日以107年度上
  聲議字第2026號駁回其再議，被上訴人不服，聲請交付審判，
  經原法院於同年6月15日107年度聲判字第20號刑事裁定駁回其
  聲請，理由略為：上訴人於105年6月8日提領系爭款項時，游○
  ○為未成年人，上訴人斯時仍未與被上訴人離婚，依法為游○○
  之法定代理人，自可代理游○○為法律行為，以游○○名義填載提
  款憑條並持之行使，當無偽造私文書及行使偽造私文書之情；
  被上訴人於偵查中自陳：伊知道上訴人有貸款，伊想自己去把
  房貸清償掉，因伊與上訴人都一家人，想減輕上訴人負擔，上
  訴人提領系爭款項當天，伊有叫上訴人去查貸款剩多少等語，
  上訴人所辯：被上訴人事先知情且同意伊提領系爭款項用以清
  償貸款等語，非無可採，上訴人主觀上因認自己乃係經被上訴
  人同意而處分系爭款項，並非基於易持有為所有之侵占犯意，
  難有何侵占犯行等語，業經本院向桃園地檢署調閱107年度檔
  偵字第42992號卷宗、原法院107年度聲判字第20號卷宗查核屬
  實（桃園地檢署107年度上聲議字第2026號處分書、原法院107
  年度聲判字第20號刑事裁定見本院卷第43至50頁）。其中105
  年度他字第5499號於106年4月13日偵查時，檢察事務官詢問上
  訴人兩造有無討論如何將140萬元還給被上訴人？上訴人答以
  ：「當時都沒有討論，我婆婆當初說不要給銀行賺這個利息，
  等我有錢的時候再把錢慢慢存回來。」檢察事務官又問上訴人
  是否有把140萬元補回？上訴人答以：「等我把房子賣掉就可
  以把140萬元還給告訴人(即被上訴人)」(見桃園地方檢察署10
  5年度他字第5499號卷第59頁），依此，可知當時兩造並未約
  定上訴人要返還被上訴人系爭款項，是嗣後於偵查中，上訴人
  方表示返還之意，尚難因此認為系爭款項兩造間有借貸之合意
  。上訴人抗辯是因為兩造關係不睦，才說要返還之意，但絕不
  是兩造存在消費借貸關係之返還等語（見本院卷第251頁），
  尚屬可信，無從認為有被上訴人主張兩造間有借貸之合意。
㈣被上訴人曾就系爭款項，於107年3月27日向原法院對上訴人起
  訴請求給付140萬元本息（原法院107年度訴字第2156號，即民
  事前案），主張上訴人未經伊同意，逕自持游○○之存摺、印鑑
  提領系爭帳戶內之140萬元，以清償上訴人系爭房屋貸款，依
  民法第184條第1項前段、第179條規定，請求上訴人返還140萬
  元等語，上訴人在該案抗辯：被上訴人就伊所提領140萬元清
  償房貸並無反對之意等語。原法院於107年1月16日以民事前案
  判決認為：被上訴人於偵查中自陳：伊知道上訴人有貸款，伊
  想自己去把房貸清償掉，因與上訴人都一家人，想減輕上訴人
  負擔，上訴人提領系爭款項當天，有叫上訴人去查貸款剩多少
  要還清等語，足徵上訴人提領系爭款項前，兩造已商議討論是
  否先行作為清償系爭房屋貸款之用，系爭帳戶為兩造以游○○名
  義所共同開設，密碼兩造皆知悉，且上訴人可任意拿取衣櫥內
  所置放之印章與存摺等節，據被上訴人於偵查中所自認，堪認
  兩造就系爭帳戶均有處分之權限，而被上訴人指示游美霞3人
  將款項匯入兩造所共同支配之系爭帳戶，復於確認款項匯入後
  ，有於上訴人提領系爭款項後之105年6月15日以卡片陸續提領
  6萬元、2萬8,000元，已發現系爭帳戶存款因上訴人提領140萬
  元而有短少，然被上訴人就此非但未凍結上訴人以存摺、印章
  管領系爭帳戶之權限，也未立即將系爭帳戶內剩餘存款提領殆
  盡，反是於105年6月24日再以其所支配之卡片存款2,000元入
  系爭帳戶，佐以被上訴人前有與上訴人討論是否以系爭帳戶存
  款清償系爭房屋貸款等節，堪信上訴人辯稱提領系爭款項前，
  已獲被上訴人事前同意等語，應與事實無悖，被上訴人依民法
  第184條第1項前段、第179條之規定，請求上訴人給付140萬元
  及遲延利息，為無理由，應予駁回。有民事前案卷宗可稽(民
  事前案起訴書見本院卷第51至55頁，民事前案判決見本院卷第
  39至42頁）。被上訴人提起民事前案訴訟時，主張上訴人未得
  其同意提領系爭款項，遑論有借貸之合意。
綜上所述，被上訴人依消費借款之法律關係，請求上訴人返還
  借款140萬元，及自起訴狀繕本送達翌日即108年9月1日起至清
  償日止，按年息5%計算之利息，為無理由，不應准許。原審判
  命上訴人如數給付，並附條件為假執行之宣告，容有未洽。上
  訴論旨指摘原判決不當，求予廢棄改判，為有理由，爰由本院
  予以廢棄，改判如主文第2項所示。
本件事證已臻明確，兩造其餘之攻擊或防禦方法及所用之證據
  ，經本院斟酌後，認為均不足以影響本判決之結果，爰不逐一
  論列，併此敘明。
據上論結，本件上訴為有理由，依民事訴訟法第450條、第78條
  ，判決如主文。
中　　華　　民　　國　　109 　年　　8 　　月　　11　　日
                  民事第十八庭  
                      審判長法  官  吳青蓉
                            法  官  林政佑
                            法  官  周美雲

正本係照原本作成。
不得上訴。
中　　華　　民　　國　　109 　年　　8 　　月　　12　　日
　　　　　　　　
　　　　　　　　　　　　　　書記官  呂  筑